最高法院刑事判決　　　　　　　　　　　　　　　九十一年度台上字第五六九三號
　　上　訴　人　乙○○
　　　　　　　　甲○○
右上訴人等因違反毒品危害防制條例等罪案件，不服台灣高等法院高雄分院中華民國
八十九年五月三十日第二審判決（八十八年度上訴字第一七一０號，起訴案號：台灣
屏東地方法院檢察署八十六年度偵字第二五三八、三八七０、六六九０號），提起上
訴，本院判決如左：
    主  文
原判決關於乙○○非法販賣化學合成麻醉藥品及甲○○部分均撤銷，發回台灣高等法
院高雄分院。
其他上訴駁回。
　　理  由
一、撤銷發回部分（即上訴人乙○○非法販賣化學合成麻醉藥品及上訴人甲○○部分
）：
本件原判決認定乙○○意圖營利，並基於概括之犯意。自民國八十六年八月六日晚間
十時許起，至同月十七日十二時許止，連續在屏東縣屏東市○○路巨蛋超商前，以每
包新台幣（下同）五百元之價格，非法販賣化學合成麻醉藥品安非他命三次予林育如
。甲○○基於幫助綽號「大胖仔」之李東山販賣毒品海洛因及安非他命之犯意，於同
年五月九日十二時許，在屏東縣里港鄉富源旅社前，從李東山處收受海洛因一大包後
，自行分裝為十二小包（毛重三點０八公克），及收受安非他命三小包（毛重一點五
公克），而自李東山處無償取得海洛因一小包（毛重０點七公克）作為酬勞。倘有欲
購買毒品者，與李東山完成交易後，再至甲○○處拿取毒品。嗣於同月九日下午，在
屏東縣里港鄉春林村老人活動中心招待所內，為警查獲而未遂等情。因而撤銷第一審
關於乙○○非法販賣化學合成麻醉藥品及甲○○部分之判決，改判仍論處乙○○連續
非法販賣化學合成麻醉藥品，及依想像競合犯關係，從一重改判仍論處甲○○幫助販
賣毒品未遂（累犯）罪刑，固非無見。
惟查：(一)有罪之判決書事實欄為適用法令之依據，應將法院依職權認定與犯罪構成要
件有關之事項，詳記於事實欄，然後於理由內逐一說明其憑以認定之證據，使事實及
理由兩相一致，方為合法。而麻醉藥品管理條例第十三條之一第二項第一款之非法販
賣化學合成麻醉藥品罪，及肅清煙毒條例第五項第一項之販賣毒品罪，均以行為人有
營利之意思，而販入或賣出化學合成麻醉藥品或毒品，或二者兼而有之之犯行者為其
構成要件。故行為人有無此項營利意思之目的條件，自應於事實欄內為詳實之記載，
然後於理由內說明其憑以認定之證據，始稱適法。原判決謂甲○○成立幫助李東山販
賣海洛因及安非他命未遂犯行，但於事實欄內未明確記載甲○○究係如何幫助李東山
販賣毒品予何人營利未遂，理由內亦未說明其憑以認定之證據，致使判決失其依據，
且有理由不備之違背法令。又原判決理由內未詳予闡述憑以認定乙○○有營利意圖之
依據，而遽謂「乙○○以五百元價格，非法販賣安非他命予林育如，其有牟利意圖甚
明」，要嫌速斷（見原判決第五頁第一、二行）。(二)有罪判決書事實之認定與理由之
說明必須互相一致，方為合法。倘若事實之認定與理由之說明不相一致，按諸刑事訴
訟法第三百七十九條第十四款後段規定，自屬判決理由矛盾之當然違背法令。原判決
理由內以林育如於偵查中所供證：伊在「八十六年八月九日」，第一次向乙○○購買
安非他命等情，作為乙○○有非法販賣安非他命予林育如之依據（見原判決第四頁第
九至十二行）。意指乙○○係於「八十六年八月九日」，第一次非法販賣安非他命予
林育如。然事實欄載述乙○○係自「八十六年八月六日」起，連續非法販賣安非他命
予林育如。意謂乙○○係於「八十六年八月六日」，第一次非法販賣安非他命予林育
如。據此以觀，其事實之認定與理由之說明不相適合，難認適法。(三)刑法上之幫助犯
，係指以幫助之意思，對於正犯資以助力，而未參與實施犯罪之行為者而言。如以幫
助他人犯罪之意思，而參與犯罪構成要件之行為者，為正犯。本件起訴書載述甲○○
基於綽號「大胖仔」販賣海洛因及安非他命之犯意，於八十六年五月九日十六時二十
分許，持綽號「大胖仔」所交付海洛因一大包及安非他命三小包，前往屏東縣里港鄉
春林村老人活動中心欲「兜售」時，為警查獲而未遂。而原判決理由內亦謂綽號「大
胖仔」之李東山將前開海洛因及安非他命交付甲○○後，甲○○即持往上揭老人活動
中心「兜售」，而被警查獲（見原判決理由乙之一）。則倘若甲○○有「兜售」海洛
因及安非他命之行為，該行為如何謂非屬參與販賣海洛因或安非他命未遂犯罪構成要
件之行為。此與判斷甲○○是否成立販賣海洛因或安非他命未遂之正犯攸關，自須深
入研求，並詳述理由。乃原判決未詳加調查究明，即認甲○○成立各該罪之幫助犯，
自有調查未盡及理由不備之違誤。(四)原判決謂林育如被查扣之物品一包（重０點０二
公克），及甲○○被查扣之物品三小包（毛重一點五公克）均係安非他命，屬違禁物
，而依刑法第三十八條第一項第一款宣告沒收。然各該物品未經送鑑定是否確屬安非
他命，仍非無疑。乃原審未送鑑定徹查明白，遽予推斷其為安非他命，難謂無應於審
判期日調查之證據而未予調查之違誤。又依原判決所載，上揭林育如被查扣之安非他
命一包，係林育如向乙○○所購買而施用剩餘之物。復稽之卷內資料，林育如施用安
非他命部分，另經台灣屏東地方法院檢察署移送台灣屏東地方法院併案審理（見偵字
第六六九０卷第二八頁）。則該安非他命既經林育如購得持有中，於林育如所涉施用
安非他命案中就該安非他命如何處置？何以於本件乙○○非法販賣化學合成麻醉藥品
罪刑下，逕就之宣告沒收？原判決未詳予闡述，尚屬理由不備。再者，甲○○被查扣
之海洛因十三包，業經法務部調查局鑑定其實際淨重為一點五公克（見第一審訴字第
五二三號卷第一宗第三三頁），而原判決記載其重量為毛重三點七八公克，亦欠允洽
。以上或為上訴意旨所指摘，或為本院得依職權調查之事項。上訴人等上訴意旨指摘
原判決關於乙○○非法販賣化學合成麻醉藥品及甲○○部分不當，非無理由，應認該
部分有發回更審之原因。又第一審判決關於乙○○施用第二級毒品部分，因未經上訴
原審法院而已確定。原審並未就之予以審判，乃原判決主文記載就該部分併予撤銷，
顯屬誤寫，案經發回，併應注意及此，附此敘明。
二、駁回上訴部分（即乙○○轉讓第一級毒品部分）：
按刑事訴訟法第三百七十七條規定，上訴於第三審法院，非以判決違背法令為理由，
不得為之。是提起第三審上訴，應以原判決違背法令為理由，係屬法定要件。如果上
訴理由狀並未依據卷內訴訟資料，具體指摘原判決不適用何種法則或如何適用不當，
或所指摘原判決違法情事，顯與法律規定得為第三審上訴理由之違法情形，不相適合
時，均應認其上訴為違背法律上之程式，予以駁回。本件原判決認定乙○○意圖施用
海洛因，於八十六年三月十六日，向綽號「黑仔」或「阿輝」之不詳姓名男子，以五
千元之價格，購入海洛因一包，而以糖稀釋為數小包。並基於轉讓海洛因之概括犯意
，自其購入海洛因之時起，至同月十九日止，連續多次無償轉讓海洛因予江忠信施用
。嗣於同月二十日晚間九時許，在屏東縣屏東市○○路、歸來路口為警查獲，自乙○
○所駕駛小客車前座置物箱夾層內，扣得海洛因七包（淨重二點五七公克）等物等情
。因而撤銷第一審關於乙○○轉讓第一級毒品之判決，改判仍論處乙○○連續轉讓第
一級毒品罪刑。已敘明上開乙○○連續無償轉讓海洛因予江忠信施用之事實，業據江
忠信於警訊、偵查中及第一審證述甚詳。即乙○○於警訊時亦自承其向綽號「黑仔」
購買毒品海洛因一包後，自己加糖予以分裝，被查獲之海洛因七包係放在伊所駕駛之
伊配偶杜秋柱所有小客車上等情。又前開扣案之白粉確係海洛因，業據法務部調查局
鑑定明確，有該局鑑定通知書附卷可憑。事證明確，為其所憑之證據及認定之理由。
並以乙○○與江忠信為關係密切之朋友，並無宿怨，業據乙○○於第一審供陳甚詳，
衡情江忠信斷無設詞誣陷乙○○之理。乙○○否認有轉讓海洛因予江忠信施用情事，
所辯：伊並未施用海洛因，不可能將海洛因轉讓予江忠信施用。係江忠信曾欲向伊恐
嚇勒索二十萬元不成，欲推卸責任予伊，而誣陷伊云云，為卸責之詞，不足採信，亦
於理由內詳予指駁及說明。核其所為論斷，與卷內資料相符，從形式觀察，並無認定
事實不依證據或有何採證違背經驗法則、論理法則等違法情形存在。本件乙○○就轉
讓第一級毒品部分之上訴意旨略以：前開被查扣之海洛因係江忠信所有，業據江忠信
於第一審供明。其未曾轉讓海洛因予江忠信施用，依江忠信於偵查中所供述其第一次
轉讓海洛因予渠施用之時間，係在原判決所認定其購買海洛因之前，自不可能有該轉
讓海洛因行為。乃原審未詳予調查究明，即採取江忠信不實之供述，認其有轉讓海洛
因犯行，要有未合。又原判決對其向「黑仔」或「阿輝」購買後，自行分裝之海洛因
數小包，既認定係其意圖施用而持有，復認定供無償轉讓予江忠信施用，尚有未合。
再者，其尿液經檢驗結果並無第一級毒品陽性反應，足見其於警訊時所虛偽供述有施
用海洛因情事，係非出於自由意思所為陳述，該警訊筆錄已失證據能力，乃原審採為
其犯罪之證據，亦有未合等情。惟由上所述，原判決已說明其就案內所有證據，本於
調查所得心證，分別定其取捨，而憑以認定乙○○於前揭時間購入海洛因後，連續無
償轉讓予江忠信施用之依據及理由。復按供述證據前後縱有差異，事實審法院斟酌其
他證據，本於經驗法則與論理法則，取其認為真實之一部，作為論罪之證據，自屬合
法。查乙○○於偵查中自承前開扣案之海洛因七包為其購得（見偵字第二五三八號卷
第三頁），並經江忠信於警訊及偵查中供稱：該扣案之海洛因係乙○○所有（見嘉義
縣警察局民雄分局警訊卷第三頁、偵字第二五三八號卷第五頁）。原審依憑乙○○、
江忠信斯項供述，認定該扣案之海洛因係乙○○所有，已有捨棄江忠信於第一審其他
不同供述之意。又原審認乙○○係意圖施用而購入海洛因，於持有海洛因行為繼續中
，將部分海洛因無償轉讓予江忠信施用，乃認其持有海洛因之低度行為被轉讓海洛因
之高度行為所吸收，並無不合。至縱乙○○於警訊時陳述其有施用海洛因情事，而其
尿液經檢驗結果並無第一級毒品陽性反應，惟亦難執此謂其警訊時非於自由意思而為
陳述，及該警訊筆錄並無證據能力。原判決就乙○○轉讓第一級毒品諸多證據之取捨
，已做整體性之說明，雖未逐一敘述部分細節，然並不影響判決之本旨，尚無違法可
言。乙○○此部分上訴意旨乃徒就原判決明確論斷之事項，或原審採證認事之職權行
使，及不影響判決本旨之枝節問題，任意指摘，自與法律規定得為第三審上訴理由之
違法情形，不相適合。其此部分上訴違背法律上之程式，應予駁回。
據上論結，應依刑事訴訟法第三百九十五條前段、第三百九十七條、第四百零一條，
判決如主文。
中      華      民      國    九十一    年      十      月      八      日
                              最高法院刑事第六庭
                                  審判長法官  石  木  欽
                                        法官  郭  毓  洲
                                        法官  吳  三  龍
                                        法官  林  茂  雄
                                        法官  王  居  財
      右正本證明與原本無異
                                              書  記  官
中      華      民      國    九十一    年      十      月     十四     日
